臺灣臺東地方法院民事判決　　　　　　　　99年度選字第12號
原　　　告　吳振貴
訴訟代理人　吳漢成律師
被　　　告　黃啟川
訴訟代理人　李百律師
上列當事人間因當選無效事件，本院於民國100 年5 月18日言詞
辯論終結，判決如下：
    主  文
原告之訴駁回。
訴訟費用由原告負擔。
    事實及理由
一、原告主張：兩造均為臺東縣各鄉鎮市第19屆村里長選舉臺東
    市興國里里長選舉（下稱系爭選舉）之候選人，被告於選前
    即基於妨害投票之犯意連絡，將原非興國里里民，且未居住
    於興國里之人之戶籍，虛偽遷入其親友戶籍內，嗣因此當選
    ，其行為觸犯刑法第146條第1項、第2項之妨害投票正確罪
    ，爰依公職人員選舉罷免法（下稱選罷法）第120條第1項第
    3款規定，提起本件當選無效之訴等語。並聲明：民國(下同
    )99年6月18日臺東縣選舉委員會公告臺東市第19屆興國里里
    長之當選人名單被告黃啟川之當選無效。
二、被告則以：原告迄未提出任何證據證明被告有上揭行為等語
    ，資為抗辯。並聲明：原告之訴駁回。
三、兩造不爭執及爭執事項：
  (一)兩造不爭執事項：
  1.兩造均為系爭選舉之候選人。
  2.臺東縣選舉委員會於99年6 月18日公告系爭選舉之當選人為
    被告黃啟川，其得票數為310 票，而原告得票數為263 票。
  3.原告於99年7 月15日提起本件當選無效之訴。
  4.原告向臺灣臺東地方法院檢察署（下稱臺東地檢署）告發被
    告涉嫌妨害投票正確罪案件，經臺東地檢署檢察官作成99年
    度選偵字第51號不起訴處分，其所持之理由為：「本件經發
    交臺東縣警察局臺東分局調查結果，尚查無任何被告黃啟川
    為求自己當選，以行賄獲（應為「或」之誤植）利誘之方式
    ，令有投票權人虛偽遷徙戶籍之不法事證，且被告楊旻霏等
    人經查均非以虛偽遷徙戶籍取得投票權，自難憑告發人片面
    之指述即率爾推認被告黃啟川涉有前開犯行，而據繩以妨害
    投票正確之罪責。此外，復查無積極證據可資證明被告等有
    何妨害投票正確之犯行，揆諸首開說明，應認渠等罪嫌均有
    不足」。
  (二)兩造有爭執事項：
  1.被告有無以詐術或其他非法之方法，使系爭選舉投票發生不
    正確結果之行為？
  2.被告有無意圖使自己於系爭選舉當選，以虛偽遷徙戶籍取得
    投票權而為投票之共犯行為？
四、得心證之理由：
  (一)按以詐術或其他非法之方法，使投票發生不正確之結果或變
    造投票之結果者；意圖使特定候選人當選，以虛偽遷徙戶籍
    取得投票權而為投票者，均構成妨害投票正確罪，刑法第14
    6 條第1 項、第2 項定有明文。又當選人有刑法第146 條第
    1 項、第2 項之行為者，選舉委員會、檢察官或同一選舉區
    之候選人得以當選人為被告，自公告當選人名單之日起30日
    內，向該管轄法院提起當選無效之訴，選罷法第120 條第1
    項第3 款亦定有明文。經查，原告與被告均為系爭選舉之候
    選人，嗣經選舉結果，臺東縣選舉委員會於99年6 月18日以
    東選一字第0991850167號公告被告為當選人（見本院卷第6
    頁），原告於同年7 月15日提起本件當選無效之訴（見本院
    卷第3 頁），未逾上揭選罷法規定之30日，合先敘明。
  (二)按當事人主張有利於己之事實者，就其事實有舉證之責任，
    民事訴訟法第277條定有明文。又民事訴訟如係由原告主張
    權利者，應先由原告負舉證之責，若原告先不能舉證，以證
    實自己主張之事實為真實，則被告就其抗辯事實即令不能舉
    證，或其所舉證據尚有疵累，亦應駁回原告之請求（最高法
    院17年上字第917號判例意旨參照）。上揭民事訴訟有關舉
    證責任之規定，依選罷法第128條規定，於選舉、罷免訴訟
    程序，準用之。本件原告主張被告於選前將原非興國里里民
    ，且未居住於興國里之人之戶籍，虛偽遷入其親友戶籍內云
    云，為被告所否認，依上揭說明，應由原告就其主張之上揭
    事實，負舉證證明之責。惟原告並未明確主張被告將何人虛
    偽遷入何戶籍，猶未舉證證明之，僅聲請向臺東地檢署函查
    有無類似案件正在進行中。惟查原告告發被告就系爭選舉涉
    嫌妨害投票正確罪案件，業經臺東地檢署檢察官作成99年度
    選偵字第51號不起訴處分，其所持之理由，亦為僅有告發人
    即原告之片面指述，查無任何被告就系爭選舉涉有妨害投票
    正確罪之不法事證，經調上開刑事卷核閱屬實。堪認原告既
    未明確主張被告有如何之行為構成刑法第146條第1項、第2
    項規定之妨害投票正確罪，猶未舉證證明之，其依選罷法第
    120條第1項第3款規定提起本件當選無效之訴，應屬無據。
五、綜上所述，原告依據選罷法第120 條第1 項第3 款規定，提
    起本件當選無效之訴，為無理由，不應准許。
六、兩造其餘之攻擊防禦方法及未經援用之證據，經本院審酌後
    ，認為均不影響本判決之結果，自無逐一詳予論駁之必要，
    併此敘明。
七、據上論結，本件原告之訴為無理由，依民事訴訟法第78條，
    判決如主文。
中    華    民    國   100    年    5     月     25   日
                  民事庭    審判長法  官  李芳南
                                  法  官  楊億忠
                                  法  官  陳世源
以上正本係照原本作成
如對本判決上訴，須於判決送達後20日內向本院提出上訴狀。
中    華    民    國   100    年    5     月    25    日
                                書記官  莊惠如